臺灣澎湖地方法院民事判決　　　　　　　 99年度家訴字第5號
原　　　告　肖艷
訴訟代理人　楊雪貞律師
被　　　告　洪晁暉
法定代理人　洪瑀
被　　　告　洪儀甄
上　一　人
訴訟代理人　洪瑀
上列當事人間請求回復繼承權等事件，本院於民國100年4月13日
言詞辯論終結，判決如下：
    主  文
確認原告就被繼承人洪溪林於民國96年12月9日死亡時所遺如附
表所示不動產之應繼分為三分之一。
被告應塗銷附表所示不動產之繼承登記，將之返還予兩造公同共
有。
准兩造因繼承而公同共有之附表所示不動產予以變賣；所得價金
，經扣除新台幣拾玖萬捌仟元（此部分應由已如數代墊喪葬費之
被告取得）後，按原告應繼分三分之一，被告應繼分均各三分之
一比例分配之。
原告其餘之訴及假執行之聲請均駁回。
訴訟費用由被告各負擔十分之二，餘由原告負擔。
    事實及理由
一、原告主張其為大陸地區人士，與被繼承人洪溪林於民國92年
    2月10日結婚，嗣被繼承人於96年12月9日死亡，遺有如附表
    所列財產未分割，詎原告於97年3月間因居留期滿返回中國
    大陸（嗣原告已於99年11月4日取得長期居留權），被告二
    人於原告離境後，即就兩造被繼承人洪溪林遺產中如附表所
    示不動產，辦理繼承登記於被告名下，而排除原告之繼承權
    ，爰依民法第1146條之繼承回復請求權、物上請求權、侵權
    行為、不當得利之法律關係及民法第1164條、第824條第2項
    、第830條第2項，請求確認原告就附表所示不動產之應繼分
    為3分之1，被告並應塗銷附表所示不動產之繼承登記，將之
    返還予兩造公同共有，及就附表所示遺產准予裁判分割，依
    變價方式由被告二人及原告就賣得之價金各依應繼分比例1/
    3取得。另被告二人共同向澎湖縣政府領取兩造被繼承人洪
    溪林之遺族撫慰金新台幣（下同）90萬7293元，及向公務人
    員退休撫卹基金管理委員會領取遺族撫慰金0000000元（總
    金額應為0000000元，其中100170元匯入被繼承人洪溪林帳
    戶，已由原告領取），爰併依侵權行為及不當得利之法律關
    係，請求被告連帶給付651000元（即被告所領款項3分之1，
    扣除原告已領之100170元，共計651000元﹝(907293＋00000
    00)×1/3─100170＝651000﹞）及自起訴狀繕本送達翌日起
    至清償日止，按年息百分之5計算之利息。原告並願就請求6
    51000元部分供擔保，請准宣告假執行。
二、被告則以：原告未取得中華民國國籍，不得主張繼承附表不
    示不動產，亦無權領取遺族慰撫金。況被告支出之被繼承人
    喪葬費用198000元，亦應扣抵。爰聲明：原告之訴及假執行
    之聲請均駁回。
三、兩造不爭執部分：
（一）被繼承人洪溪林於96年12月9日死亡。
（二）被繼承人洪溪林死亡後，遺有如附表所示遺產，且已由被
      告二人辦理繼承登記。
（三）被告二人有向澎湖縣政府領取兩造被繼承人洪溪林之遺族
      撫慰金90萬7293元，及向公務人員退休撫卹基金管理委員
      會領取遺族撫慰金0000000元（總金額應為0000000元，其
      中100170元匯入被繼承人洪溪林帳戶，已由原告領取）。
四、得心證之理由：本件爭執在於：原告得否繼承系爭如附表所
    示遺產？如原告得為繼承，其繼承範圍為何？又原告可否主
    張取得遺族慰撫金？玆分述如下：
（一）原告主張其為被繼承人洪溪林之大陸配偶，被告為洪溪林
      之子女，被繼承人於96年12月9日死亡，兩造均為洪溪林
      之繼承人等情，業據原告提出戶籍謄本為證，而原告於97
      年1月2日已向本院聲明繼承，且經本院准予備查在案，亦
      經本院調閱本院97年度聲繼字第1號卷宗查核屬實，是原
      告主張兩造均為被繼承人洪溪林之繼承人，應繼分各為1/
      3，應堪信為真實。
（二）按臺灣地區與大陸地區人民關係條例第67條業於98年7月1
      日修正，增列第5項：「大陸地區人民為臺灣地區人民配
      偶，其繼承在臺灣地區之遺產或受遺贈者，依下列規定辦
      理：一、不適用第1項及第3項總額不得逾新臺幣二百萬元
      之限制規定。二、其經許可長期居留者，得繼承以不動產
      為標的之遺產，不適用前項有關繼承權利應折算為價額之
      規定。但不動產為臺灣地區繼承人賴以居住者，不得繼承
      之，於定大陸地區繼承人應得部分時，其價額不計入遺產
      總額。三、前款繼承之不動產，如為土地法第17條第1項
      各款所列土地，準用同條第2項但書規定辦理。」，並於
      98年8月14日施行，依中央法規標準法從新從優原則，應
      適用有利於原告之修正後新法。經查原告為大陸地區人民
      ，為臺灣地區人民洪溪林之配偶，且業經許可長期居留台
      灣，有原告臺灣地區長期居留證及多次入境證附卷可稽，
      而被繼承人洪溪林遺有如附表所示不動產，有完稅證明及
      土地登記謄本可資為證，則依前揭修正後臺灣地區與大陸
      地區人民關係條例第67條第5項第1款及第2款規定，原告
      自得繼承被繼承人洪溪林如附表所示遺產，且所得財產總
      額不受不得逾200萬元之限制，並得繼承以不動產為標的
      之遺產，不受繼承權利應折算為價額規定之限制。
（三）民法第767條規定：「所有人對於無權占有或侵奪其所有
      物者，得請求返還之。對於妨害其所有權者，得請求除去
      之。有妨害其所有權之虞者，得請求防止之；前項規定，
      於所有權以外之物權，準用之。」，本件被告二人排除原
      告之繼承權，於97年5月20日將系爭如附表所示之不動產
      辦理繼承登記為被告共有，有土地登記謄本可佐，則原告
      之繼承權確遭侵害，其本於物上請求權法律關係，訴請塗
      銷被告所為附表所示不動產之繼承登記，將之返還予兩造
      公同共有，核無不合，自應准許。
（四）繼承人有數人時，在分割遺產前，各繼承人對於遺產全部
      為公同共有。繼承人得隨時請求分割遺產。民法第1151條
      、第1164條前段分別定有明文。本件原告對於與被告共同
      繼承被繼承人之遺產，為終止兩造間之公同共有關係，以
      無法達成協議分割為由，訴請以裁判分割，於法有據，應
      予准許。
（五）公同共有物分割之方法，除法律另有規定外，應依關於共
      有物分割之規定。分割之方法不能協議決定，法院得因任
      何共有人之請求命為分配，於原物分配顯有困難時，得變
      賣共有物，以價金分配於各共有人民法第830條第2項、第
      824條第2項第2款前段分別定有明文。又繼承人自繼承開
      始時承受被繼承人財產上之一切權利及義務；關於遺產管
      理、分割及執行遺囑之費用，由遺產中支付之。修正前民
      法第1148條、1150條亦定有明文。職是，被繼承人死亡前
      所負擔債務及有關之喪葬費用、遺產管理、遺產分割及執
      行遺囑之費用，不僅為繼承人個人之利益，且遺產債權人
      及其他利害關係人亦受利益，故此費用應由遺產中支付之
      ，屬於繼承財產之範圍，自得自被繼承人之遺產中清償之
      。本件被告抗辯被繼承人死亡後，其支出喪葬費用198000
      元，應自遺產中扣抵一節，已據提出繳款單、匯款紀錄為
      證，原告對於被繼承人殯葬後事係由被告處理乙節既不爭
      執，參酌一般殯葬禮儀之費用等情，被告支出之喪葬費用
      198000元尚屬合理，自應認定被告此部分之扣抵抗辯有理
      。本件斟酌須自遺產內扣除上開198000元之喪葬費始為繼
      承分配等情，爰諭知將系爭土地予以變賣，並扣除198000
      元後，將價金按兩造應繼分，即各1/3之比例分配予兩造
      。
（六）原告雖另主張被告向澎湖縣政府領取兩造被繼承人洪溪林
      之遺族撫慰金90萬7293元，及向公務人員退休撫卹基金管
      理委員會領取遺族撫慰金0000000元（總金額應為0000000
      元，其中100170元匯入被繼承人洪溪林帳戶，已由原告領
      取；原告領取100170元，刑事部分原告經本院99年度馬簡
      字第131號判處有期徒刑貳月，緩刑貳年確定在案，民事
      部分原告與被告洪晁輝經本院99年度馬簡移調字第18號調
      解成立，調解內容為：原告如獲本件99年度家訴字第5號
      終局勝訴判決，被告洪晁輝於判決所應給付之金額，應另
      行減少12萬元），係侵害原告之權益云云。惟查臺灣地區
      與大陸地區人民關係條例第26-1條第1項規定：「軍公教
      及公營事業機關(構)人員，在任職(服役)期間死亡，或支
      領月退休(職、伍)給與人員，在支領期間死亡，而在臺灣
      地區無遺族或法定受益人者，其居住大陸地區之遺族或法
      定受益人，得於各該支領給付人死亡之日起五年內，經許
      可進入臺灣地區，以書面向主管機關申請領受公務人員或
      軍人保險死亡給付、一次撫卹金、餘額退伍金或一次撫慰
      金，不得請領年撫卹金或月撫慰金。逾期未申請領受者，
      喪失其權利。」，本件被繼承人洪溪林死亡時，既尚有在
      台遺族即被告可得領取撫慰金，原告即乏請領之資格，此
      部分原告本於侵權行為及不當得利之法律關係，請求被告
      連帶給付651000元及法定遲延利息，尚無所據，不應准許
      。
五、綜上所述，原告為回復其對於被繼承人洪溪林遺產之繼承權
    並分割遺產，提起本件訴訟，請求判決如主文第1、2、3項
    所示，為有理由，應予准許；逾此部分之請求，為無理由，
    應予駁回，其假執行之聲請亦失所附麗，應併駁回。
六、本件事證已臻明確，兩造其餘攻擊防禦方法及主張，核與判
    決結果無影響，爰不一一審酌，附此敘明。
七、結論：本件原告之訴為一部有理由，一部無理由，依民事訴
    訟法第79條但書，判決如主文。
中    華    民    國    100    年    4    月    29    日
                  家事法庭    法  官    陳順輝
以上正本係照原本作成。
如對本判決上訴，須於判決送達後二十日之不變期間內，向本院
提出上訴狀。
如委任律師提起上訴者，應一併繳納上訴審裁判費。
中    華    民    國    100    年    4    月    29    日
                                書記官  王耀煌
附表
┌──┬────────────┬────┬──┐
│編號│不動產所在地            │面積    │持分│
├──┼────────────┼────┼──┤
│1   │澎湖縣白沙鄉○○○段1308│284.30㎡│全  │
├──┼────────────┼────┼──┤
│2   │澎湖縣白沙鄉○○○段310 │109.85㎡│1/2 │
├──┼────────────┼────┼──┤
│3   │澎湖縣白沙鄉○○○段473 │913.28㎡│1/2 │
├──┼────────────┼────┼──┤
│4   │澎湖縣白沙鄉○○○段1166│97.06㎡ │1/5 │
├──┼────────────┼────┼──┤
│5   │澎湖縣白沙鄉○○○段1167│407.49㎡│1/4 │
└──┴────────────┴────┴──┘